【裁判字號】    90,判,2016
【裁判日期】    901101
【裁判案由】    新型專利異議
【裁判全文】
最  高  行  政  法  院  判  決                    九十年度判字第二○一六號
    原      告  乙○○
    訴訟代理人  甲○○
    被      告  經濟部智慧財產局
    代  表  人  陳明邦
右當事人間因新型專利異議事件，原告不服行政院中華民國八十八年十月一日台八十
八訴字第三六二七三號再訴願決定，提起行政訴訟。本院判決如左︰
    主  文
原告之訴駁回。
訴訟費用由原告負擔。
    事  實
緣原告於民國八十六年一月二十二日以其「水龍頭改良構造」向被告經濟部中央標準
局（八十八年一月二十六日改制為經濟部智慧財產局）申請新型專利，經被告編為第
00000000號審查，准予專利（下稱系爭案）。公告期間，異議人李騰耀以系
爭案有違專利法第九十八條第一項第一款及第二項規定云云，檢具申准在先之第00
00000號「單手把縱向旋轉調溫調量水龍頭」新型專利案（以下稱引證一）專利
公告影本、第0000000追加一號「單手把縱向旋轉調溫調量水龍頭」新型專利
案（以下稱引證二）、第0000000號「球塞式水龍頭」新型專利案（以下稱引
證三）等專利公告及說明書影本，對之提起異議。案經被告審查，為「本案異議成立
，應不予專利。」之審定，發給八十七年十一月三十日台專（判）○五○一六字第一
四二八五四號專利異議審定書。原告不服，提起訴願、再訴願，遞遭決定駁回，遂提
起行政訴訟。茲摘兩造訴辯意旨於次：
甲、原告起訴意旨略謂：
一、系爭案之球型閥（2） 與硬質墊圈（11）呈圓弧接觸，且硬質墊圈（11）及球型
    閥（2）皆為光滑面，摩擦係數相當小，組裝後把手（3）相當容易旋動，並且藉
    由球型閥（2） 之導流孔（20）之位置調整，可控制入水口（15）與出水口（17
    ）之流通面積大小，即可達到水量控制之要求，又系爭案之硬質墊圈（11）以工
    程塑膠或鐵弗龍等材質製成，可以達到耐磨損抗腐蝕及抗高溫等功效，故不會有
    磨損及漏水之缺點；再訴願機關未完全了解系爭案之構造及功效，便維持原處分
    及原決定，有所違誤；反觀引證案二之管狀塞（102） 為橡膠、塑膠或軟金屬所
    製成，易因熱水浸泡而老化漏水，而彈簧（101） 又易銹蝕，故容易影響水質，
    並且系爭案之設計相當簡單，零配件也較引證二少，故加工容易，成本相對降低
    ，因此引證二之功效明顯不及系爭案。再訴願機關一再質疑上述優點並未再申請
    時及，但該等優點並未因為及或述不完全而喪失，因該等優點之達成，係
    經由系爭案之各構件組合而達到，因此上述優點確實存在，而今再訴願機關卻斤
    斤計較於說明書中是否述，如此審究方式完全忽略系爭案之結構特徵，其認事
    用法上應屬不當。
二、系爭案之壓板開關（3）之結構明顯與引證一之把手（3）結構不同，系爭案於球
    型閥（2） 上設有螺孔（22）及定位座（21），藉由一壓板螺釘（30）將球型閥
    （2） 與壓板開關（3）螺固，可使球型閥（2）能定位，而不曾旋轉偏移，再藉
    由螺釘蓋（32）之蓋合，可避免鬆動脫落，而螺釘蓋（32）可製成藍或紅色，以
    配合冷熱水使用；反觀引證一之把手（3）僅單純螺入導水體（5）內，長期使用
    易使把手（3）鬆動而與導水體（5）脫離，造成使用上之不方便，因此引證一之
    實用性反不及系爭案。
三、引證三之二墊圈（5,51）， 其中墊圈（51）設於進水口之管接頭（9）處，另一
    墊圈（5）設於控水球（6）上方，故墊圈（51）係防止管接頭（9）與水龍頭（8
    ）之接合處漏水，而墊圈（5） 係防止水往水龍頭（8）把手（1）處滲漏，而系
    爭案二墊圈（11,12）係將球型閥（2）上下包覆，故空間型態與引證三不同，而
    且系爭案之功效係可調整球閥蓋（13）， 而防止水由球型閥（2）上方滲漏，故
    防水性也較引證三為佳。
四、再訴願機關認定原告所提引證二之閥塊確具有凸塊存在，殊屬錯誤，因原告所提
    之圖式，係摘錄自引證二專利說明書圖式中之第一圖，該說明書圖式係於七十八
    年十二月十日自被告調出，並有認證章為證，而非原告捏造，由此證明，再訴願
    機關根本未詳加查證，只一昧偏袒被告及訴願機關，竟認定原告曲解所致。而定
    位墊圈（12）之凸緣（120） 雖僅有定位功能，但卻缺其不可，反觀全部之引證
    案皆無此一設計及功能。
五、依鈞院七十二年度判字第十六號判例：「在空間型態上屬於創新，並能產生新作
    用或新效果時，即得認為是新型。」今系爭案之空間型態係與引證一、二、三不
    相同，此點亦為被告等機關所認同，而系爭案之功效達成已如前述，確較引證一
    、二、三為增進，故系爭案之「新穎性」及「進步性」當無庸置疑。
六、系爭案已獲准美國第0000000號發明專利，雖然美國與本國之專利審查基
    準不同，但以美國之工業技術水準領先全球，並執專利界之牛耳，因此系爭案能
    獲得美國之發明專利，其「進步性」當毋庸置疑，而「實用性」更是受至肯定，
    因此足認系爭案並非就該等引證案拼湊而來，確實其有功效上之增進。
七、綜上所述，原處分及一再訴願決定，實屬違誤，請併予撤銷等語。
乙、被告答辯意旨略謂︰
一、原告主張系爭案球型閥與硬質墊圈成圓弧接觸且為光滑面，摩擦係數小，又硬質
    墊圈以工程塑膠或鐵弗龍等材質製成，較引證二耐磨，設計簡單等云云。然查硬
    質墊圈呈圓弧與球型閥接觸，或材質為鐵弗龍等，均可由引證三墊圈及說明書第
    三頁第二十行「墊圈（5,51）之材質皆為『特佛龍』所製成」而揭露，並非系爭
    案創作。又引證二之把手桿、球體、護蓋，閥蓋及環狀閥殼，已揭露系爭案之壓
    板開關、球型閥、二次止水定位墊圈即球閥等基本結構，系爭案僅係轉用引證一
    縱向上下操作之把手以及引證三控水球之特佛龍墊圈於引證二，顯而易知，並未
    增進功效。
二、系爭案以螺釘將壓板開關螺固於球型閥，與引證一螺固方式相同，系爭案僅係把
    手形狀簡單變化，縱向上下操作之功效，並未超出引證一揭示範圍。況螺固方式
    可以螺紋形狀、配合及施力等避免鬆動，並無螺固即易鬆動之情事。
三、系爭案二墊圈由上下包覆球型閥，僅係引證三前後包覆型墊圈之位置變換。況且
    由引證二之護蓋（206） 亦可輕易推知墊圈可上下設置，引證二也可藉由固定螺
    狀環（205）調整防止滲水，系爭案係運用習知技術，顯而易知並未增進功效。
四、原告主張全部之引證案皆無定位凸緣設計及功能云云。然查引證二之專利案，其
    中閥蓋外緣顯有一凸塊，與系爭案之定住凸緣之定位功效相同。
五、綜上所述，原告之訴顯無理由，請求駁回等語。
    理  由
一、依專利法第九十八條第二項規定，新型係運用申請前既有之技術或知識，而為熟
    習該項技術者所能輕易完成且未能增進功效時，雖無同條第一項所列情事，仍不
    得申請取得新型專利。是非謂物品之空間形態一有不同，即得稱為新型而申請取
    得新型專利。
二、本件原告於八十六年一月二十二日以其「水龍頭改良構造」向被告申請新型專利
    ，經被告編號審查，准予專利。公告期間，異議人以系爭案有違專利法第九十八
    條第一項第一款及第二項規定云云，檢具引證一、引證二、引證三專利公告及說
    明書影本，對之提起異議。案經被告審查，為「本案異議成立，應不予專利。」
    之審定，原告不服，循序提起行政訴訟，並以如事實欄所示各節，據為爭執。經
    查：
（一）引證一係球狀導水體容置在水龍頭的球窩座內，為一具矩形缺口之蓋體定位，
      一把手穿越缺口螺接球狀導水體作縱向往復操作；引證二係球體容置於水龍頭
      球窩座，球體連接一把手桿，球體表面設有缺口狀之導水槽，並依序組裝有固
      定螺狀環、環狀閥殼、閥蓋及護蓋；引證三係以具有貫穿導流孔之控水球，配
      合二特佛龍墊圈容置於水龍頭內，控水球表面設凹槽以連接把手之轉動桿。經
      比較系爭案與引證案之結果，可知引證二之把手、球體、護蓋、閥蓋及環狀閥
      殼，已分別揭露系爭案壓板開關、球形閥、二次止水定位墊圈及球閥蓋等基本
      結構，系爭案僅係將引證一縱向上下操作之把手，以及引證三控水球之二特佛
      龍墊圈轉用於引證二；另系爭案之定位凸緣已見於引證二閥蓋外緣凸塊；且系
      爭案二次止水定位墊圈中央設有長條缺口，以限制壓板螺釘與定位樁的移動，
      亦為引證二之閥蓋所揭露。
（二）系爭案係以止水硬質墊圈取代引證二管狀塞及彈簧之組合體，原告固稱硬質墊
      圈具有增進之功效云云，然該硬質墊圈易造成把手不易旋動、水量不易控制及
      產生磨耗、漏水等可能之缺失，難謂具增進之功效，況其亦非系爭案申請時所
      述之增進功效。系爭案專利說明書所述之增進功效，乃為改進習知非球形閥式
      、內部需用止水橡皮圈之水龍頭。
（三）原告稱引證二閥蓋外緣不具凸緣一節，查引證二之閥蓋外緣揭示有一凸塊，是
      原告所述顯有誤會。又系爭案之凸緣乃僅為定位之用，並非系爭案之創作重點
      ，系爭案定位墊圈之功效，未必如原告所稱較引證案更具有防水之功能。是系
      爭案係運用申請前既有之技術，顯而易知未能增進功效，不具進步性。
（四）至訴稱與系爭案相對應之專利案已在美國獲准專利一節，惟各國法律所定專利
      制度，各有不同，審查之基準各異，尚難以對應之專利案已在美國獲准專利，
      執為系爭案應准專利之論據。
（五）本件經經濟部送請國立臺灣大學機械工程學系鑑定結果，亦認系爭案不符合新
      型專利之要件，此有意見書附於訴願卷可稽，益見原告所述並無可取。
三、綜上所述，本件被告所為處分，核無違誤，一再訴願決定遞予維持，亦無不合，
    原告起訴意旨求予撤銷，為無理由，應予駁回。
據上論結，本件原告之訴為無理由，依行政訴訟法施行法第二條、行政訴訟法第九十
八條第三項前段，判決如主文。
中    華    民    國      九十      年      十一      月      一        日
                    最 高 行 政 法 院  第 四 庭
                                審 判 長 法  官      葉  振  權
                                         法  官      蔡  進  田
                                         法  官      吳  錦  龍
                                         法  官      劉  鑫  楨
                                         法  官      吳  明  鴻
右  正  本  證  明  與  原  本  無  異
                                         法院書記官  阮  桂  芬
中    華    民    國      九十      年      十一      月      一        日


司法院資訊處製作；財團法人民間司法改革基金會備份。
